【裁判字號】    95,台上,2095
【裁判日期】    950921
【裁判案由】    離婚等
【裁判全文】
最高法院民事判決            九十五年度台上字第二○九五號
上  訴  人  甲○○
訴訟代理人  洪主雯律師
被 上訴 人  乙○○
訴訟代理人  林瓊嘉律師
上列當事人間請求離婚等事件，上訴人對於中華民國九十四年十
月三十一日台灣高等法院台中分院第二審更審判決（九十三年度
家上更(一)字第二號），提起上訴，本院判決如下：
    主  文
上訴駁回。
第三審訴訟費用由上訴人負擔。
    理  由
本件被上訴人主張：兩造於民國八十五年一月二十四日結婚，婚
後育有二女，因上訴人驕縱成性，婚後無家庭觀念，不煮三餐，
不理家事，經常為細故即鬧彆扭，動輒口出穢言，還曾動粗咬傷
伊之父親。伊雖多次試圖化解，但上訴人不但不聽規勸，反而歪
曲事實，向娘家哭訴，謊稱遭虐待。上訴人且已分床拒絕履行同
居義務，已難以維持婚姻，為免雙方怨懟累積成仇早日脫離痛苦
等情。爰依民法第一千零五十二條第一項第四款、第五款、第二
項規定，求為准予離婚，及命兩造所生之未成年子女賴均寧、賴
儀珣由伊監護之判決。
上訴人則以：伊係經由媒人介紹後嫁與被上訴人，結婚之初感情
尚好，惟在伊連生兩女後，皆難產以剖腹生產，醫生告訴婆婆最
多只能生三胎，不能再多生。嗣後被上訴人及其父母即開始對伊
冷眼相待，常抱怨伊無嫁妝及不能生男孩。且伊煮食三餐供應房
客周紫珊之事，竟被認為理所當然，伊將實情告訴父母，父母及
姐姐乃抽空找被上訴人欲問明原委時，雙方發生爭執，被上訴人
乃動手打伊父母。八十八年七月間，雙方為小孩哭鬧之事，又引
發衝突，被上訴人手持木棍將伊毆傷，伊返回娘家居住十餘日，
被上訴人不曾打電話關心，反向警方報案失蹤。至被上訴人之父
指伊咬傷其手背，並無此事。而被上訴人根本終日在家不曾找工
作來維持家計，常以小孩吵鬧為藉口與伊爭吵找伊麻煩，時常在
其母面前指摘伊之不是，對伊為精神上虐待，伊慮及子女問題堅
持不願離婚等語，資為抗辯。
原審審理結果，以：查兩造於八十五年一月二十四日結婚，婚後
育長女賴均寧（八十五年九月三日生），次女賴儀珣（八十六年
十二月四日生），現今與被上訴人同住等情，業據被上訴人提出
戶籍登記簿謄本一份在卷可證。次依證人吳文卿與林阿綢於第一
審之證詞觀之，足認被上訴人所稱上訴人經常因細故，動輒與伊
及其父母爭吵等語，應屬事實。另據上訴人稱自兩女出生後，被
上訴人及其父母即開始對伊冷眼相待，伊煮食三餐供應房客周紫
珊，竟被認為理所當然，伊將實情告訴父母，父母及姐姐乃找被
上訴人欲問明原委時，雙方發生爭執，雙方經常為小孩哭鬧之事
，引發衝突，被上訴人於伊返回娘家居住十餘日時，不曾打電話
關心，被上訴人整日無所事事，且以小孩吵鬧為藉口與伊爭吵找
伊麻煩，被上訴人屢向其母抱怨告狀，指摘伊之不是，對伊為精
神上虐待各節，亦足可證明其與被上訴人間之婚姻生活，並不融
洽，而對被上訴人多所抱怨。另參諸上訴人提出於第一審之錄音
帶及其譯文顯示（即上訴人與被上訴人及其父母，雙方均互不相
讓，說話之口氣甚不友善，可見兩造怨懟已深），亦屬實情。且
上訴人於九十一年間即擅自離家出走，亦已逾三年有餘，兩造間
互不聞問。又本件訴訟，兩造於審理中爭執者，無不在其兩女監
護權歸誰而卯盡全力爭取，對於兩造是否應予離婚問題，反而恝
置不問，顯見兩造感情已告破裂，情義已乖，白首難偕，客觀上
兩造婚姻已難以維持，其責任大部應歸責於上訴人之一方。第一
審爰依民法第一千零五十二條第二項之規定，依被上訴人之請求
，判決准予離婚，核無不合。次查，兩造婚後育有長女賴均寧、
次女賴儀珣，均尚未成年，有戶籍登記簿謄本一份在卷可憑，而
兩造所生未成年子女賴均寧、賴儀珣於第一審均到庭表明其意願
為與被上訴人共同生活，且其自小皆係在父方家庭中成長，對於
父方家庭之生活環境、照顧模式較為熟悉，再參酌台中縣政府對
兩造進行訪視調查結果，認以子女之最佳利益考量，兩造所生未
成年子女賴均寧、賴儀珣權利義務之行使或負擔以由被上訴人任
之為適當。上訴人主張若判決兩造離婚，對該二名子女行使權利
及負擔義務以由伊任之為適當，尚無足取。又夫妻離婚者，法院
得依請求或依職權，為未行使或負擔權利義務之一方酌定其與未
成年子女會面交往之方式及期間，民法第一千零五十五條第五項
前段定有明文。故上訴人對於兩造所生未成年子女賴均寧、賴儀
珣會面交往之方式及期間，亦應予以酌定之。復依上訴人之聲請
隔離訊問該二女之意願，該二女仍表示願與父親及祖母同住，不
願與母親同住，有該筆錄可稽。另為慎重計，再囑託台灣兒童暨
家庭扶助基金會訪視該二女生活情況，及意願之監護（指定、改
定或會面交往）實施報告，仍認「案父（被上訴人）工作、租屋
收入及案祖父母為在地的地主，家庭經濟佳，可維持生活水平及
開銷，其教養態度尚無不合，案父如爭取到監護權並不反對案母
探視兒童」等語。爰就兩造所生未成年子女賴均寧、賴儀珣權利
義務之行使或負擔，由被上訴人任之，而該二女尚須母愛，上訴
人亦表示強烈之意願，併酌定上訴人與該二女會面交往之方式及
時間云云，為其心證之所由得，爰將第一審所為上訴人敗訴之判
決予以維持，駁回上訴人之上訴，經核於法並無違誤。上訴論旨
，就原審取捨證據、認定事實之職權行使，指摘原判決違背法令
，求予廢棄，非有理由。
據上論結，本件上訴為無理由。依民事訴訟法第四百八十一條、
第四百四十九條第一項、第七十八條，判決如主文。
中    華    民    國  九十五  年    九    月  二十一  日
                      最高法院民事第八庭
                          審判長法官  朱  建  男
                                法官  顏  南  全
                                法官  許  澍  林
                                法官  鄭  傑  夫
                                法官  蘇  清  恭
      本件正本證明與原本無異
                                      書  記  官
中    華    民    國  九十五  年    十    月    三    日
                                                      Ｊ

司法院資訊處製作；財團法人民間司法改革基金會備份。
